【裁判字號】    98,自更緝,149
【裁判日期】    980519
【裁判案由】    詐欺
【裁判全文】
臺灣臺中地方法院刑事判決  98年度自更緝字第149號、第166號
自  訴  人  甲○○
自訴代理人  黃英傑律師
被      告  乙○○
            曾桂美
上列被告等因詐欺等案件，經自訴人提起自訴，本院判決如下：
    主    文
乙○○、曾桂美被訴部分，均免訴。
    理    由
一、自訴意旨略以：被告乙○○、曾桂美於民國八十年六月間，
    ，明知渠等已無資力，無能力亦不願承接房屋貸款，竟仍基
    於詐欺之犯意聯絡，向自訴人甲○○購買坐落於臺中縣大里
    市○○○段一四四之六號地號（重測後變更為臺中縣大里市
    ○○段六三三地號）、門牌號碼臺中縣大里市○○路五二巷
    八號六樓之建物（建號：臺中縣大里市○○○段一五七八建
    號，重測後變更為臺中縣大里市○○段五六二建號）所有權
    全部及其坐落土地之應有部分（下稱系爭房地），雙方約明
    總價金為新臺幣（下同）三百二十萬元，付款方式為：除頭
    期款九十萬元先行給付自訴人外，餘款二百三十萬元，約明
    自訴人前向臺灣土地銀行設定抵押權登記之二百三十萬元貸
    款，應「自產權過戶完竣之日起，由甲方（按：即買受人被
    告曾桂美）承受，依法繳付本息，並配合銀行規定會同辦理
    債務人（或義務人）等之變更或設定登記，並自價款中抵銷
    減除之」，本件系爭房地之買賣並委由代書即同案被告張簡
    素貞（所涉背信與共同詐欺犯嫌部分，業經本院於九十三年
    八月十三日以九十二年度自更字第三號判決無罪與免訴確定
    ）辦理後續過戶及貸款事宜。自訴人於收取被告乙○○、曾
    桂美給付之頭期款九十萬元後，隨即依約將系爭房地於八十
    年七月二十日點交，並在同年月二十二日過戶登記予被告乙
    ○○、曾桂美（登記名義人為被告曾桂美）。詎料同案被告
    張簡素貞受任辦理系爭房地過戶登記事宜而令被告乙○○、
    曾桂美取得系爭房地後，並未依約向臺灣土地銀行辦理債務
    人（或義務人）之變更及將抵押權債務人名義變更登記而承
    受原以自訴人為貸款債務人之二百三十萬元貸款，復由同案
    被告張簡素貞於八十一年九月十一日通知臺灣土地銀行豐原
    分行將貸款義務人之送達地址變更為被告曾桂美之住居所，
    使自訴人無法查知被告乙○○、曾桂美未能承受貸款之事實
    ，並使被告乙○○、曾桂美能持續對系爭房地為使用收益，
    更於八十七年間將之出租予訴外人蒲在寬，取得租金之孳息
    十二萬元，嗣被告曾桂美、乙○○果自八十七年五月十六日
    起，即未按期繳納貸款之本息，而經臺灣土地銀行於九十年
    十一月十二日向自訴人訴請給付未償還之本金一百四十九萬
    八千五百四十元及其遲延利息、違約金，致自訴人萌生重大
    損害等情，因認被告乙○○、曾桂美共同連續涉有刑法第三
    百三十九條第一項之詐欺取財與同條第二項之詐欺得利罪嫌
    云云。
二、本件自訴人甲○○認被告乙○○、曾桂美共同涉犯刑法第三
    百三十九條第一項、第二項之詐欺罪嫌，無非以被告乙○○
    二人於八十年七月間買受系爭房地之時，即已不能亦不願承
    接自訴人之貸款，竟仍基於詐欺之概括犯意聯絡，與自訴人
    簽訂買賣契約，誘使自訴人配合為系爭房地之點交與過戶登
    記事宜，且遲未依約辦理系爭房地貸款債務人名義之變更，
    復在八十一年九月十一日由同案被告張簡素貞通知臺灣土地
    銀行豐原分行將貸款義務人之送達地址變更為被告曾桂美之
    住居所，使自訴人始終無法查知被告曾桂美未能承受貸款之
    事實，並使被告曾桂美能對系爭房地持續為使用收益，嗣被
    告曾桂美、乙○○果於八十七年五月十六日起，即未按期繳
    納原自訴人向臺灣土地銀行所為貸款之本息，而經臺灣土地
    銀行於九十年十一月十二日向自訴人訴請給付未償還之本息
    及違約金，致自訴人萌生重大損害，並提出不動產買賣契約
    書、土地及建物登記謄本、土地登記申請書、土地及建築改
    良物買賣所有權移轉契約書、臺灣省臺中縣土地登記簿及民
    事起訴狀影本等件為證。訊據被告乙○○、曾桂美矢口否認
    有何自訴人所指之詐欺犯行，辯稱：伊等自八十年七月間買
    受系爭房地後，除於購買之當時即給付頭期款九十萬元，之
    後並已陸續繳付貸款本息至八十七年五月間，如伊等於買受
    房地之初始，即有不法詐欺意圖，焉會繳付本息持續近七年
    之久。另伊等買受系爭房地後，於八十年八月間旋欲以系爭
    房地另向臺灣土地銀行借貸二百七十萬元，擬用以清償自訴
    人原向該銀行所貸款之二百三十萬元（即所謂借新還舊），
    但因始終未能另覓得連帶保證人，致臺灣土地銀行終究未能
    核貸，但伊等實非蓄意不為抵押權債務人名義之變更登記，
    自訴人所指實屬誤會等語。
三、按案件時效已完成者，應諭知免訴之判決；且於自訴程序準
    用之；刑事訴訟法第三百零二條第二款、第三百四十三條分
    別定有明文。復查被告乙○○、曾桂美行為後，於九十四年
    二月二日修正公布之刑法，已自九十五年七月一日起生效施
    行，而追訴時效期間之長、短，關係行為人是否受到刑事追
    訴或處罰，追訴權時效完成者，應諭知免訴之判決，而免訴
    判決為實體判決，因此關於追訴權時效期間之修正，應屬實
    體刑罰法律變更，而有現行刑法第二條第一項規定之適用〔
    最高法院二十四年七月民刑庭總會決議(二)之決議意旨、最高
    法院九十五年度第八次刑事庭會議決議內容參照〕。再修正
    前刑法第八十條規定：「（第一項）追訴權，因左列期間內
    不行使而消滅：一、死刑、無期徒刑或十年以上有期徒刑者
    ，二十年。二、三年以上、十年未滿有期徒刑者，十年。三
    、一年以上、三年未滿有期徒刑者，五年。四、一年未滿有
    期徒刑者，三年。五、拘役或罰金者，一年。（第二項）前
    項期間，自犯罪成立之日起算。但犯罪行為有連續或繼續之
    狀態者，自行為終了之日起算。」、修正前刑法第八十三條
    規定：「（第一項）追訴權之時效，如依法律之規定，偵查
    、起訴或審判之程序不能開始或繼續時，停止其進行。（第
    二項）前項時效停止，自停止原因消滅之日起，與停止前已
    經過之期間，一併計算。（第三項）停止原因繼續存在之期
    間，如達於第八十條第一項各款所定期間四分之一者，其停
    止原因視為消滅。」；與修正後刑法第八十條：「（第一項
    ）追訴權，因下列期間內未起訴而消滅：一、犯最重本刑為
    死刑、無期徒刑或十年以上有期徒刑之罪者，三十年。二、
    犯最重本刑為三年以上十年未滿有期徒刑之罪者，二十年。
    三、犯最重本刑為一年以上三年未滿有期徒刑之罪者，十年
    。四、犯最重本刑為一年未滿有期徒刑、拘役或罰金之罪者
    ，五年。（第二項）前項期間自犯罪成立之日起算。但犯罪
    行為有繼續之狀態者，自行為終了之日起算。」，暨修正後
    刑法第八十三條：「（第一項）追訴權之時效，因起訴而停
    止進行。依法應停止偵查或因犯罪行為人逃匿而通緝者，亦
    同。（第二項）前項時效之停止進行，有下列情形之一者，
    其停止原因視為消滅：一、諭知公訴不受理判決確定，或因
    程序上理由終結自訴確定者。二、審判程序依法律之規定或
    因被告逃匿而通緝，不能開始或繼續，而其期間已達第八十
    條第一項各款所定期間四分之一者。三、依第一項後段規定
    停止偵查或通緝，而其期間已達第八十條第一項各款所定期
    間四分之一者。（第三項）前二項之時效，自停止原因消滅
    之日起，與停止前已經過之期間，一併計算。」之規定不同
    。揆諸現行刑法第二條第一項：「行為後法律有變更者，適
    用行為時之法律。但行為後之法律有利於行為人者，適用最
    有利於行為人之法律。」之從舊從輕規定而為比較之結果，
    因修正後之上開刑法規定對於被告乙○○、曾桂美並非有利
    ，故仍應適用被告乙○○二人行為時（即修正前）刑法第八
    十條、第八十三條之規定，計算本案之追訴權時效，合先敘
    明。
四、經查，本件被告乙○○、曾桂美被自訴以刑法第三百三十九
    條第一項、第二項之詐欺取財罪與詐欺得利罪嫌，其法定最
    重本刑為有期徒刑五年，依修正前刑法第八十條第一項第二
    款規定，其追訴權時效期間為十年。而自訴人甲○○指陳被
    告曾桂美、乙○○於八十年六月間向其買受系爭房地，惟並
    未變更系爭房地貸款抵押權之債務人名義，嗣被告曾桂美、
    乙○○果於八十七年五月十六日起，即未按期繳納貸款之本
    息，而經土地銀行於九十年十一月十二日向自訴人訴請給付
    未償還之本金一百四十九萬八千五百四十元及其遲延利息、
    違約金，致自訴人蒙受損失等情，業據其提出系爭房地之買
    賣契約書、土地及建物登記謄本、民事起訴狀等件為證（見
    本院自字卷第7頁至第43頁），被告乙○○、曾桂美對此
    亦不加爭執，堪信自訴人此部分之陳述為真實。然按刑法詐
    欺罪之成立，必須是行為人施用詐術，使人發生錯誤；此一
    發生錯誤的人因處分財產，導致處分者本人或第三人蒙受財
    產上的不利益，而施用詐術之人或第三人則因此獲得不法之
    財產利益；且被害人之財產損失與行為人或第三人所得到的
    財產利益恰好相等。易言之，詐欺犯罪之行為人必須有施用
    詐術即傳遞不實訊息之施詐行為，引致被害人陷於錯誤，並
    緊接為財產處分之行為，始有可能成立本罪。本件依據自訴
    人前揭之指述內容，被告乙○○、曾桂美於八十年六月間，
    明知渠等已無資力，無能力亦不願承接房屋貸款，竟仍基於
    不法之詐欺意圖，向自訴人購買系爭房地，雙方約明總價為
    三百二十萬元，除頭期款九十萬元先行給付自訴人外，餘款
    二百三十萬元，約明需自產權過戶完竣之日起，由買受人曾
    桂美承受，依法繳付本息，並配合銀行規定會同辦理債務人
    之變更或設定登記，且自價款中抵銷減除之。自訴人於收取
    被告乙○○、曾桂美給付之頭期款九十萬元後，隨即依約將
    系爭房地於八十年七月二十日點交，並在同年月二十二日過
    戶登記予被告乙○○、曾桂美（登記名義人為被告曾桂美）
    等情，則自訴人顯然認為被告乙○○、曾桂美自始即無購買
    系爭房地之真意，且無能力亦不願承接房屋貸款，竟仍施用
    詐術，傳遞不實之確有買賣交易真意意思表示之訊息，使系
    爭房地之出賣人即自訴人陷於錯誤，產生與事實真相（本無
    意為買賣）不相符合之期待與謬思，而於八十年六月十九日
    與被告乙○○、曾桂美締結不動產買賣契約書，並於同年七
    月二十日為系爭房地之點交，暨在同年月二十二日為過戶登
    記予被告乙○○、曾桂美之處分行為，是被告乙○○、曾桂
    美縱如自訴人所指本即有不法為詐欺之犯意，渠等施用詐術
    ，並傳遞不實訊息之行為時點亦應認係在八十年六月十九日
    雙方締結系爭房地之買賣契約書之時，且依卷付之不動產買
    賣契約書，因被告乙○○、曾桂美與自訴人係約定「乙方甲
    ○○向豐原土地銀行設定抵押權登記之二百三十萬元貸款，
    雙方同意自產權過戶完竣之日起，由甲方（按：即買受人被
    告曾桂美）承受，依法繳付本息，並配合銀行規定會同辦理
    債務人（或義務人）等之變更或設定登記，並自價款中抵銷
    減除之」（見本院自字卷第10頁），故被告乙○○、曾桂
    美所謂之詐欺行為應持續至自訴人為系爭房地之點交與過戶
    登記予被告曾桂美之處分行為止，已然產生犯罪之結果，達
    於詐欺取財或得利之既遂狀態（無論係獲取系爭房地所有權
    之不法所有，抑或免於成為抵押權債務人承擔自訴人所借貸
    之二百三十萬元債務之不法利得），是被告乙○○、曾桂美
    之施用詐術行為至遲至系爭房地於八十年七月二十二日為過
    戶登記時即已完結終了，依前揭法定之十年追訴權時效期間
    計算結果，被告乙○○二人所犯前揭詐欺罪嫌之追訴權時效
    於九十年七月二十一日即告完成。自訴人卻遲至九十一年一
    月二日始向本院提出自訴狀而對被告乙○○、曾桂美提出詐
    欺取財與詐欺得利犯罪之自訴，則其開始對被告乙○○、曾
    桂美追訴時，被告乙○○、曾桂美本件詐欺罪行追訴權之時
    效業已完成，揆諸首揭之規定，本件此部分自應逕為免訴判
    決之諭知。
五、至自訴意旨雖另略稱：自訴人甲○○曾於八十一年間催促被
    告被告曾桂美、乙○○前去辦理貸款承受事宜而未獲置理，
    且同案被告張簡素貞在八十一年九月十一日竟另通知臺灣土
    地銀行豐原分行將貸款義務人之送達地址變更為被告曾桂美
    之住居所，使自訴人無法查知被告乙○○、曾桂美未能承受
    貸款之事實，並使被告乙○○、曾桂美能對系爭房地持續為
    使用收益。又被告乙○○、曾桂美曾於八十年十一月十四日
    以系爭房地持向第三人張賴嬌美設定第二順位抵押權，貸款
    六十萬元花用，再於八十七年十月十日將系爭房地出租予第
    三人蒲在寬，租期至翌年十月十日止，並取得出租系爭房地
    之租金孳息十二萬元，是渠等詐欺行為之終了日期應為八十
    八年十月十日，且被告乙○○、曾桂美之行為均致自訴人財
    物上之損失日益增加，故渠等行為仍持續進行中，時效並未
    完成云云；惟按刑法之犯罪類型，依照行為人意思維持及違
    法情狀之久暫為區別標準，得分為狀態犯與繼續犯。狀態犯
    ，其構成要件之不法內涵在於招致違法狀態，是以行為一旦
    造成法定之違法狀況，犯罪行為即屬既遂，並且通常也已完
    成終了。而繼續犯則指行為所造成違法情狀之久暫，取決於
    行為人之意思，是行為人之行為招致該當構成要件的違法狀
    態時，犯罪行為即屬「既遂」，但直到行為人終止或放棄時
    ，行為才算完成終了，行為人如未放棄犯罪之實施者，在繼
    續期間仍是犯罪之實行。就追訴權時效之進行問題，狀態犯
    之行為實施後，不論既遂或未遂，追訴權時效即開始進行。
    至於繼續犯既遂後，必須違法狀態去除，追訴權時效才開始
    進行。本件自訴人指陳被告乙○○、曾桂美涉犯之詐欺罪嫌
    係屬狀態犯，被告乙○○、曾桂美於施用詐術行為終了，並
    致使自訴人陷於錯誤，為系爭房地點交過戶與移轉登記之處
    分行為後，被告乙○○、曾桂美之詐欺犯罪即已達於既遂階
    段，其後因犯罪而生之違法狀態固仍繼續存在，但並不至於
    再賡續成立獨立之詐欺犯罪，已不復能視為犯罪事實，是本
    件自訴人所稱被告乙○○、曾桂美之上揭變更債務人送達地
    址、設定第二順位抵押權及出租收取孳息等行為縱若屬實，
    亦均係詐欺行為完結終了後，對詐欺所得之贓物為事後之處
    分或收益行為，乃詐欺犯罪狀態之繼續，而非更有詐欺之犯
    罪行為產生。況依臺灣土地銀行豐原分行九十一年四月十日
    豐逾字第九一０一七二一號函覆說明五所示（見本院自字卷
    第7頁至第8頁，授信約定書見第17頁），自訴人向臺灣土
    地銀行豐原分行借款二百三十萬元，依授信契約書第二條規
    定所有權之移轉變更，應以書面通知本行，並辦妥變更之手
    續，但借款人即自訴人卻始終未按照約款辦理。至八十年十
    二月初，該借款利息已積欠二期，遂於同年十二月三日以信
    函及分別於同年月十八日、二十三日及二十八日以電話通知
    借款人即自訴人，始知押品業已轉售被告曾桂美，自訴人並
    允諾督促承買人即被告曾桂美依約繳納；爾後始於同年月三
    十日繳納三期積欠之利息等情，足徵自訴人自系爭房地締結
    買賣契約，並點交及為過戶登記後，至遲於八十年十二月間
    ，已然得知被告曾桂美、乙○○並未能依約於「產權過戶完
    竣之日起」辦理抵押權債務人名義之變更，其當時本於個人
    之風險評估後，既未遽行解除系爭房地之買賣契約，猶執意
    維持買賣契約之效力，將系爭房地出賣予被告曾桂美與乙○
    ○，無論其考量之因素為何，均難認其後更有持續受被告乙
    ○○、曾桂美傳遞不實訊息之詐騙，有何不斷陷於錯誤，反
    覆為財產處分，而將犯罪時間完結終了之時點無限制往後延
    伸之情事。本件自訴人既始終未能舉出具體事證足認被告乙
    ○○、曾桂美於前揭詐欺犯罪既成後，另有其他施用詐術，
    傳遞不實訊息，致自訴人復為財產處分之行為，自不足以影
    響被告乙○○、曾桂美被訴之詐欺犯嫌追訴權時效業已完成
    之事實，應附此敘明之。
據上論斷，應依刑事訴訟法第三百四十三條、第三百零二條第二
款，判決如主文。
中    華    民    國    98    年    5     月    19    日
                  刑事第三庭  審判長法  官  周瑞芬
                                    法  官  李慧瑜
                                    法  官  陳思成
以上正本證明與原本無異。
如不服本判決應於收受判決後10日內向本院提出上訴書狀，並應
敘述具體理由；其未敘述上訴理由者，應於上訴期間屆滿後20日
內向本院補提理由書（均須按他造當事人之人數附繕本）「切勿
逕送上級法院」。
                                    書記官  吳詩琳
中    華    民    國    98    年    5     月    19    日


司法院資訊處製作；財團法人民間司法改革基金會備份。
